【裁判字號】    94,上易,1008
【裁判日期】    951212
【裁判案由】    侵權行為損害賠償
【裁判全文】
臺灣高等法院民事判決                94年度上易字第1008號
上訴人即
附帶被上訴人  甲○○
訴訟代理人    莊秀銘律師
              甘義平律師
              姚本仁律師
被上訴人即
附帶上訴人    天大貨運股份有限公司
法定代理人    乙○○
訴訟代理人    蕭明哲律師
複 代 理人    賴傳智律師
被上訴人即
附帶上訴人    謝成財
              黃運忠
上列當事人間侵權行為損害賠償事件，上訴人對於中華民國94年
10月27日臺灣板橋地方法院93年度訴字第763 號第一審判決提起
上訴，被上訴人為附帶上訴，本院於95年11月28日言詞辯論終結
，判決如下：
    主  文
上訴及附帶上訴均駁回。
第二審訴訟費用關於上訴部分，由上訴人甲○○負擔，附帶上訴
部分，由被上訴人天大貨運股份有限公司負擔。
    事實及理由
一、按民法第275 條規定連帶債務人中之一人受確定判決，而其
    判決非基於該債務人之個人關係者，為他債務人之利益亦生
    效力，故債權人以各連帶債務人為共同被告提起給付之訴，
    被告一人提出非基於其個人關係之抗辯有理由者，對於被告
    各人即屬必須合一確定，自應適用民事訴訟法第56條第1 項
    之規定，最高法院33年度上字第4801號著有判例。本件上訴
    人即附帶被上訴人甲○○（下稱甲○○）起訴請求被上訴人
    即附帶上訴人天大貨運股份有限公司（下稱天大貨運公司）
    與被上訴人謝成財、黃運忠（下稱謝成財、黃運忠，與天大
    貨運公司合稱被上訴人）負連帶賠償責任，經原審判決天大
    貨運公司應與謝成財，或謝成財應與黃運忠負連帶給付之責
    ，茲天大貨運公司以非基於其個人關係之抗辯事由提起附帶
    上訴，其訴訟標的對於謝成財、黃運忠即屬必須合一確定，
    依民事訴訟法第56條第1項第1款規定，天大貨運公司附帶上
    訴之效力自應及於未提起附帶上訴之共同訴訟人謝成財、黃
    運忠，應併列其2 人為附帶上訴人。又謝成財、黃運忠經合
    法通知，無正當理由未於言詞辯論期日到場，核無民事訴訟
    法第 386條所列各款之情事，爰依甲○○之聲請，准由其一
    造辯論為判決，合先敘明。
二、甲○○起訴主張：謝成財為曳引車司機，於民國91年1 月30
    日上午10時45分許，駕駛黃運忠所有，靠行於天大貨運公司
    ，車牌號碼為HA-972號之營業貨運曳引車，沿臺北縣板橋市
    ○○路○段，往民生路方向行駛，途經文化路及民生路2段交
    岔路口，欲右轉彎時，本應注意車前狀況，隨時採取必要之
    安全措施，及右轉彎時，應距交岔路口30公尺前顯示方向燈
    或手勢，駛至路口後再行右轉，依當時情形，無不能注意之
    情事，竟疏於注意，貿然右轉民生路，致曳引車右前保險桿
    及前輪，撞及由右側經過，甲○○騎乘之車號RDF－376號輕
    型機車，甲○○因而人車倒地，受有骨盆骨折、脾臟挫傷並
    瘀血及左腹部挫傷等傷害。謝成財因業務過失傷害犯行，經
    原法院92年度交易字第432 號過失傷害案件（下稱刑事案件
    ）判處有期徒刑3 月，並得易科罰金確定在案。甲○○因謝
    成財前開過失傷害犯行，受有損害，甲○○自得依侵權行為
    之法律關係，請求謝成財負損害賠償責任。又謝成財所駕駛
    之曳引車係黃運忠所有，靠行於天大貨運公司，故天大貨運
    公司、黃運忠分別為謝成財名義上、及事實上之僱用人，依
    民法第188條第1項之規定，應與謝成財負連帶賠償責任。甲
    ○○因此所受之損害總計2,054,324 元，明細如下：(一)醫療
    費：上訴人因本件車禍共支出醫療費112,884 元。(二)不能工
    作損失：甲○○受傷前於餐廳打工，以行政院勞工委員會86
    年10月16日公告之勞工每月基本工資15,840元計算，甲○○
    有16個月無法從事工作，不能工作損失共253,440元（15,84
    0元×16＝253,440元）。(三)看護費用之損失：甲○○受重傷
    ，自車禍後有1年時間均須專人看護、照料，以每日1,200元
    計算，得請求賠償438,000 元。(四)精神上損害賠償：甲○○
    突遭被上訴人謝成財駕駛之曳引車撞擊，人車倒地，左側腰
    部甚至壓於輪下，險遭輾斃，當時驚恐萬分，雖倖免於難，
    然長達1年6個月之治療復健，身心倍受煎熬，精神上受有極
    大痛苦，依民法第195條第1項規定，請求精神上損害賠償1
    百萬元。(五)律師費：甲○○因謝成財之過失行為，致受重傷
    ，而被上訴人等毫無和解誠意，甲○○為此尚需委任律師處
    理，自刑事偵查、審判到提起本件附帶民事訴訟止，共支付
    律師費20萬元，亦屬本件侵權行為之損害，自得請求賠償等
    情。爰依民法第184、188條第 1項、第193條、第195條之規
    定，求為命謝成財、黃運忠及天大貨運公司應連帶給付甲○
    ○2,054,324元，及自起訴狀繕本送達翌日即92年12月9日起
    ，至清償日止，按年息5%計算利息之判決【原審判命(一)被上
    訴人謝成財、黃運忠應連帶給付上訴人甲○○458,65 0元，
    及自92年12月9月日起，至清償日止，按年息5% 計算之利息
    。(二)被上訴人謝成財、天大貨運公司應連帶給付上訴人甲○
    ○458,650元，及自92年12月9日起，至清償日止，按年息5%
    計算之利息；其與前項所示之被上訴人，有一者已為給付者
    ，其餘被上訴人於該給付範圍同免責任。(三)上訴人甲○○其
    餘之訴駁回。甲○○就其敗訴部分中之一部分上訴。天大貨
    運公司就其敗訴部分中之一部分，提起附帶上訴】。並(一)上
    訴聲明：(1)原判決關於駁回上訴人甲○○後開第2 項之訴部
    分廢棄。(2)上開廢棄部分，被上訴人謝成財、黃運忠應連帶
    給付甲○○1,141,416元，及自92年12月9日起，至清償日止
    ，按年息5%計算之利息；被上訴人謝成財、天大貨運公司應
    連帶給付甲○○1,141,416元，及自92年12月9日起，至清償
    日止，按年息5%計算之利息。其中一被上訴人已為給付者，
    其餘被上訴人於該給付範圍內同免責任。(二)答辯聲明：附帶
    上訴駁回。
三、天大貨運公司則以：車禍發生時，謝成財駕駛之曳引車沿板
    橋市○○路行駛至與民生路交岔之路口，並達中心處開始右
    轉，而甲○○係沿文化路往台北方向直行，為直行車，依道
    路交通安全規則第98條第5款、第102條第6款但書、第101條
    第1 款規定，甲○○理應不得駛出文化路路面邊緣，並應讓
    謝成財之轉彎車先行，且於交岔路口、彎道不得超車，詎甲
    ○○竟駛出直行之文化路外側車道路面邊緣，且未讓謝成財
    轉彎車先行，擬自謝成財曳引車右前方超車後折回文化路直
    行，以致肇事。是謝成財未注意車前狀況，就本件車禍之發
    生雖有過失，惟甲○○未遵守上開道路交通安全規則，亦與
    有過失，其過失比例為10分之6。至台灣省台北區車輛行車
    事故鑑定委員會（下稱鑑定委員會）誤認甲○○與謝成財係
    同向行駛（即右轉民生路），與事實不符，故其所為之鑑定
    結果，自不足採。另台灣省行車事故覆議鑑定委員會（下稱
    覆議委員會）未審酌甲○○騎乘之機車已駛離其原來直行之
    文化路外側車道，貿然駛入往民生路右轉專用車道，且違法
    超車之情事，是其所為之鑑定意見，亦不足採。再「休養」
    與「看護必要」不同，有「休養」需要者，未必均有僱請看
    護之必要，況財團法人亞東紀念醫院（下稱亞東醫院）91年
    2 月22日開立之診斷證明書係記載「宜休養3個月」，93年7
    月1日之診斷證明書則記載「宜休養6個月」，則其須專人照
    顧之期間究竟為何？且亦應扣除91年2 月4日至同年2月11日
    住院期間之看護費15,600元；又甲○○為大陸來台人士，雖
    領有工作證明，僅係示行政院勞工委員會許可其在台工作之
    期間，無法證明甲○○實際有工作之事實，且其主張有16個
    月無法工作，亦未提出依據，則甲○○既無法舉證證明其受
    傷前確有工作，而因此受有不能工作之損害，該部分請求自
    屬無據；再另本件事故發生，依一般智識經驗判斷，不當然
    發生律師委任費損害結果之發生，則律師委任費用之損害，
    與被上訴人謝成財之過失行為間，並無相當因果關係，該部
    分之請求，亦屬無據等語，資為抗辯。並(一)答辯聲明：上訴
    駁回。(二)附帶上訴聲明：(1)原判決命天大貨運公司連帶給付
    超過12,250元，及其法定利息，與該部分假執行之宣告，暨
    命該部分訴訟費用之裁判均廢棄。(2)上開廢棄部分，甲○○
    在第一審之訴駁回。
四、被上訴人謝成財、黃運忠未於言詞辯論期日到場，亦未提出
    書狀作何聲明及陳述。
五、經查，謝成財所駕駛之HA-972號營業貨運曳引車，係黃運忠
    所有，靠行天大貨運公司，謝成財於91年1 月30日上午10時
    45分許，駕駛該曳引車，沿臺北縣板橋市○○路○ 段，往民
    生路方向行駛，途經文化路及民生路2 段交岔路口時，欲右
    轉往民生路方向行駛時，曳引車之右前保險桿及前輪撞擊沿
    文化路直行由甲○○騎乘之輕機車，致甲○○人車倒地，受
    有骨盆骨折、脾臟挫傷並瘀血及左腹部挫傷等傷害。被上訴
    人謝成財因業務過失傷害犯行，經原法院刑事庭以92年度交
    易字第432號判處有期徒刑3月，得易科罰金確定在案等情，
    為兩造所不爭執（見本院48頁），並有道路交通事故調查報
    告表、台北縣立板橋醫院診斷證明書、亞東醫院診斷證明書
    影本、病歷影本、照片附卷可稽（見原法院92年度偵字第96
    83號過失傷害卷10、16、19、21－24頁，原審交附民字卷10
    －19頁，原審訴字卷104－109頁，本院卷59、79頁），並經
    本院依職權調閱該刑事案件全卷查核屬實，堪認此部分為真
    實。
六、本件首應審究者乃系爭車禍之肇事原因為何？謝成財應否負
    過失之責？及甲○○是否與有過失？經查：
  (一)按汽車行駛時，駕駛人應注意車前狀況及兩車併行之間隔，
    並隨時採取必要之安全措施。道路交通安全規則第94條第 3
    項定有明文。查，當時事故位置係一般車道，道路型態為直
    路，路面乾燥且無缺陷，無障礙物、視距良好，行車管制號
    制正常，車道劃分附標記行車分向線，且有適當標誌，有道
    路交通事故調查報告表附卷可參（見本院卷79頁）。又謝成
    財於刑事案件審理中自承：「當時我是從文化路要右轉民生
    路，當我要轉彎時，忽然聽到右前保險桿及前輪有雜音，而
    我就停車下來看才知道撞到一部輕機車和女駕駛（即甲○○
    ），於是旁邊路人就報案及叫救護車．．．．我車速為剛起
    步應為2－3公里左右」（見臺灣板橋地方法院檢察署92年度
    偵字第9683號卷第4頁反面）、「當時我沒有看到告訴人（
    即甲○○）的車」、「我承認我有過失」、「我承認有檢察
    官所起訴之事實」等語（見92年度交易字第432 號卷，92年
    10月29日、12月24日準備程序筆錄及93年1 月14日審判筆錄
    ），核與甲○○於警訊時陳稱：「當時我駕駛輕機車從板橋
    往台北方向（即沿文化路直行往台北）行駛，當到達車禍地
    點時，剛好有謝成財駕駛營業大貨車，因要右轉未發現我的
    車子，所以就擦撞到我，而他的車子前輪就壓著我左腰部，
    後謝成財才下車查看後，才倒車把我拉出來並送醫急救。我
    當時車速約40公里」等語相符（見同上卷第6 頁反面），復
    觀之道路交通事故調查報告表及警員拍攝之現場照片（同上
    偵查卷9 、10、21－24頁）所示，謝成財之曳引車與甲○○
    機車撞擊之位置係位於文化路右轉民生路之右轉專用之行人
    穿越道上，距離文化路外側（即西側）車道旁之突起之紅磚
    道3.6 公尺，至現場圖關於曳引車之位置，係謝成財曳引車
    與甲○○機車撞擊後，謝成財為救治甲○○，而將曳引車退
    後移動後所停止之位置，有經謝成財於其上簽名、捺指印，
    記載：「警方到場時，為救輕機傷者（即甲○○），車輛已
    先行後退移動」字樣之道路交通事故調查報告表可憑（見同
    上偵查卷9 頁）等情以觀，足證謝成財曳引車以時速2－3公
    里起步至該交岔路中心處開始右轉民生路，車頭並駛至右轉
    專用車道上之人行穿越道處，適有本行駛於曳引車右後方之
    甲○○直行機車，見曳引車剛起步行駛速度緩慢，擬自正在
    右轉之曳引車右前方超車、再折回文化路直行，而以時速約
    40公里速度騎乘，貿然駛入往民生路方向之右轉專用車道，
    駛至右轉專用車道上之行人穿越道處時，欲折回直之文化路
    時，因謝成財駕駛曳引車亦疏未注意甲○○機車自曳引車右
    前方超車欲駛回文化路，致曳引車右前車角撞擊甲○○機車
    ，甲○○因而人車倒地，遭曳引車右前輪輾傷。是謝成財駕
    駛曳引車本應注意車前狀況及兩車併行之間隔，並隨時採取
    必要之安全措施，而依當時情況，並無不能注意之情事，竟
    疏未注意，以致肇事，其有違道路交通安全規則第94條第 3
    項，而有過失甚明，且其過失行為與甲○○所受之前揭傷害
    間有相當因果關係，應負損害賠償責任，足堪認定。
  (二)次按損害之發生或擴大，被害人與有過失者，法院得減輕賠
    償金額，或免除之，民法第217條第1項定有明文。此項規定
    之目的在謀求加害人與被害人間之公平，倘受害人於事故之
    發生亦有過失時，由加害人負全部賠償責任，未免失諸過酷
    ，是以賦與法院得不待當事人之主張，減輕其賠償金額或免
    除之職權。此所謂被害人與有過失，只須其行為為損害之共
    同原因，且其過失行為並有助成損害之發生或擴大者，即屬
    相當，不問賠償義務人應負故意、過失或無過失責任，均有
    該條項規定之適用。又汽車在雙向四車道行駛時，除準備停
    車或臨時停車外，不得駛出路面邊線或跨越兩條車道行駛。
    次按轉彎車應讓直行車先行。但直行車尚未進入交岔路口，
    而轉彎車已達中心處開始轉彎，直行車應讓轉彎車先行。又
    汽車於行經彎道、交岔路口時，不得超車。道路交通安全規
    則第98條第項第5款、第102條第6款但書、第101條第 1款分
    別定有明文。本件謝成財所駕曳引車業已進入上開交岔路口
    、已達中心處開始右轉，已如前述，則甲○○之機車為直行
    車，依上開規定，理應不得駛出文化路路面邊線，並應讓謝
    成財之轉彎車先行，且於交岔路口、彎道，不得超車，詎甲
    ○○能注意，竟疏未注意遵守上開道路交通安全規則，駛出
    直行之文化路外側車道路面邊線，且未讓謝成財轉彎車先行
    ，而擬自剛起步之謝成財曳引車右前方超車後折回文化路直
    行，致與亦疏未注意車前狀況及兩車併行之間隔，並隨時採
    取必要安全措施，由謝成財駕駛之曳引車相撞，是甲○○就
    本件事故之發生亦與有過失。本院斟酌本件車禍之肇事經過
    係因甲○○駛出原行車道路面邊線，於不得超車之處，欲從
    剛起步行駛、已正在右轉之謝成財曳引車之右前方超車後再
    折回文化路直行而引起，適謝成財亦未疏未注意車前狀況，
    致撞擊甲○○之機車，其2 人過失程度輕重之結果，認謝成
    財就車禍之發生，應負10分4 之過失責任，甲○○應負10分
    之6之過失責任。
  (三)甲○○雖主張：依鑑定委員會鑑定書及覆議委員會函均認定
    甲○○所駕駛之輕型機車無肇事因素，即無過失可言，惟原
    審判決逕行認定甲○○應負10分之6 之過失責任，顯有違誤
    云云。查，鑑定委員會鑑定意見雖認為本件交通事故係謝成
    財駕駛營業半聯結車，轉彎未注意車前狀況，未保持安全間
    隔，為肇事原因，甲○○駕駛輕型機車無肇事因素，然上開
    鑑定意見書之「伍、肇事分析欄」，將甲○○行駛方向係直
    行文化路，誤認與謝成財同向行駛（即右轉民生路），有鑑
    定委員會94年5 月25日北縣鑑字第0945180326號函所檢送之
    北縣鑑字第940326號鑑定意見書附卷可稽（見原審訴字卷20
    2、203頁），顯與事實不符，是該委員會本於此一與事實不
    符之認定基礎而得出之鑑定意見結果，自非足採。又原審法
    院再據天大貨運公司聲請送請覆議委員會覆議鑑定，經該會
    覆議鑑定結果認為「照原鑑定意見。惟意見一文詞改為『謝
    成財駕駛營半聯結車，右轉時未注意讓右側直行車先行，為
    肇事原因』。」，有覆議鑑定委員會94年9月7日府覆議字第
    0940100576號函1 件存卷可憑。然依警製現場圖、兩造不爭
    執之撞擊地點與現場照片所示，覆議委員會之鑑定意見，顯
    然未審酌甲○○騎乘機車業已駛離其原來直行之文化路外側
    車道，貿然駛入往民生路右轉專用車道，於不得超車之處，
    欲自曳引車右前方超車後再駛回文化路直行之行車方向乙節
    ，而有未符合事實經過之處。故上開鑑定報告與覆議鑑定報
    告之鑑定意見，均不足為甲○○有利之證據，其據此主張無
    過失，自不足採信。
七、按因故意或過失，不法侵害他人之權利者，負損害賠償責任
    ；不法侵害他人之身體或健康者，對於被害人因此喪失或減
    少勞動能力或增加生活上之需要時，應負損害賠償責任；不
    法侵害他人之身體、健康者，被害人雖非財產上之損害，亦
    得請求賠償相當之金額；汽車、機車或其他非依軌道行使之
    動力車輛，在使用中加損害於他人者，駕駛人應賠償因此所
    生之損害，民法第184條第 1項前段、第193條第1項、第195
    條第1 項前段、第191條之2分別定有明文。查，甲○○因謝
    成財之前開過失行為，致受有如前所述之傷害，甲○○對其
    所受之損害，依上開規定，自得請求謝成財負損害賠償責任
    。又受僱人因執行職務，不法侵害他人之權利者，由僱用人
    與行為人連帶負損害賠償責任，民法第188條第1項定有明文
    。所謂受僱人，並非僅限於僱傭關係所稱之受僱人，凡客觀
    上被他人使用為之服勞務，而受其監督者，均係受僱人；又
    所謂受僱人因執行職務不法侵害他人之權利，不僅指受僱人
    因執行其所受命令，或委託之職務自體，或執行該職務所必
    要之行為，而不法侵害他人權利者而言；即受僱人之行為，
    在客觀上足認為與其執行職務有關，而不法侵害他人權利者
    ，就令其為自己利益所為，亦應包括在內（最高法院57年台
    上字第1663號、42年台上字第1224號判例意旨參照）。再目
    前在臺灣經營交通事業之人，接受他人靠行（出資人以該經
    營人之名義購買車輛，並以該經營人名義參加營運），而向
    該靠行人（出資人）收取費用，以資營運者，比比皆是，此
    為週知之事實。該靠行之車輛，在外觀上既屬經營人所有，
    外人又無從分辨該車輛是否他人靠行營運，只能從外觀上判
    斷該車輛係某經營人所有，該車輛之司機係為該經營人服勞
    務，自應認該司機係為該經營人服勞務，而使該經營人負僱
    用人之責任。查，系爭營業曳引車車主為黃運忠，為謝成財
    之僱用人，並靠行於天大貨運公司等事實，為被上訴人等所
    不爭執，故受靠行之天大貨運公司係謝成財之名義上僱用人
    ，黃運忠為事實上之僱用人，故謝成財因執行職務致侵害他
    人權利時，受靠行之天大貨運公司應與司機謝成財負連帶賠
    償責任，貨車車主黃運忠亦應與司機謝成財對被害人甲○○
    負連帶賠償責任（最高法院86年台上字第2565號、91年台上
    字第1823號判決意旨參照）。從而，甲○○請求黃運忠、天
    大貨運公司應各與謝成財間，負連帶賠償責任，即為有據，
    惟因黃運忠、天大貨運有限公司間，無應負連帶責任之明文
    規定，彼等間則為不真正連帶債務關係。
八、茲就甲○○請求之項目及金額，分述如下：
  (一)醫療費：
    (1)按全民健康保險之保險對象因汽車交通事故，經全民健康
      保險提供醫療給付者，本保險之保險人，得向強制汽車責
      任保險之保險人代位請求該項給付，92年 6月18日修正公
      布全民健康保險法第82條定有明文（現行94年 5月18日修
      正公布之同法第82條第1項第1款，亦為相類之規定），全
      民健康保險法為保險法之特別法，依特別法優於普通法原
      則，上開第82條之規定應優先於保險法第135條、第103條
      之規定而適用。從而，全民健康保法之被保險人因汽車交
      通事故經全民健康保險提供醫療給付者，全民健康保險之
      保險人得向強制汽車責任保險之保險人代位請求該項給付
      ，而依85年12月27日修正公布之強制汽車責任保險法第30
      條規定（按：現行條文則條次變動為第32條，內容則未修
      正），於該範圍內，加害人或強制汽車責任保險之被保險
      人之受賠償額因得扣除而免除，從而全民健康保險之被保
      險人對於加害人之損害賠償請求權亦因而喪失（最高法院
      88年度台上字第 353號、89年度台上字第2014號、89年度
      台上字第615號、92年度台上字第235號判決意旨參看）。
    (2)甲○○主張支出醫療費112,884元，固據其提出醫療單據1
      2張及亞東紀念醫院醫療費用收據彙總證明1件為證，惟被
      上訴人辯稱：應扣除其中健保業已給付之金額等語。查，
      依甲○○所提原證6之收據5張（2,205元＋2,000元＋90 0
      元＋2,200元＋1,200 元＝8,505元）、板橋醫院醫療費用
      收據4 張（總費用為：33,849元＋63,356元＋302元＋712
      元＝98,219元，其中健保給付共86,684元，餘11,535元為
      甲○○自費）、亞東紀念醫院醫療費用收據彙總證明1 張
      （總費用7,669元，其中健保給付4,769元，餘2,900 元為
      甲○○自費）所示，醫療費用總金額為114,393元（8,505
      元＋98,219元＋7,669元＝114,393元），其中健保給付金
      額合計91,453元（86,684元＋4,76 9元＝91,453元），揆
      諸上開說明，甲○○既係全民健康保險法之被保險人，且
      已受領健保給付，其對加害人之損害賠償請求權亦因而喪
      失，故健保已給付之91,453元自不得再向被上訴人請求賠
      償該部分之損害。被上訴人該部分抗辯為有理由。
    (3)又當事人因傷害所支出之診斷書費用，非係因侵權行為所
      生財產上損害，不得請求賠償（最高法院66年第5 次民庭
      庭推總會議決議(二)參照），是甲○○所提醫療費用單據中
      之證明書費板橋醫院證明書費590 元（90元＋500元＝590
      元）、亞東紀念醫院證明書費530 元（見亞東紀念醫院醫
      療費用收據彙總證明），合計1,120元，應予扣除。
    (4)甲○○自認已領得汽車強制責任保險之醫療費用理賠6,79
      4元，並有甲○○郵局存摺影本1件可憑，依現行強制汽車
      責任保險法第32條：「保險人依本法規定所為之保險給付
      ，視為被保險人損害賠償金額之一部分；被保險人受賠償
      請求時，得扣除之。」規定，該部分金額，依法當應扣除
      。
    (5)從而，甲○○得請求之醫療費用為15,026 元（114,393元
      －91,453元－1,120元－6,794元＝15,026元）。
  (二)工作損失部分：
    (1)甲○○雖主張其受傷前在餐廳打工，因傷不能工作而受有
      253,440 元之損失，為被上訴人所否認。至於其雖提出行
      政院勞工委員會職業訓練局之電腦資料（見原審訴字卷第
      43頁及第80頁），以為證明其領有工作許可證（見原審卷
      43、80頁），惟該資料固顯示該局許可甲○○在台工作之
      期間至91年3 月14日止，然甲○○縱獲准在台工作，不過
      僅係取得得於許可期間內在台工作之資格，與甲○○是否
      實際上有工作，係屬二回事。甲○○自認無法提出雇主及
      薪資資料，其既未能舉證證明受傷前確有工作而受有不能
      工作之損失之事實，該部分之請求，自屬無據。
    (2)甲○○又主張：伊已取得我國居留證及國民身分證，均得
      在台工作云云。查，居留證可在台居留之證明，國民身分
      證係為我國國民之證明，均與得否請求工作損失無關，況
      甲○○之國民身分證係93年 3月23日核發，有國民身分證
      影本可按（見原審卷82頁），亦在甲○○主張請求工作損
      失期間之後，故甲○○以此為請求工作損失之證明，均不
      足採信。
  (三)看護費部分：
    (1)按親屬間之看護，縱因出於親情而未支付該費用，然其所
      付出之勞力，顯非不能以金錢為評價，此種基於身分關係
      之恩惠，自不能加惠於加害人，而應比照一般看護情形，
      認被害人受有相當看護費之損害，命加害人賠償，始符民
      法第193條第1項所定「增加生活上需要」之意旨，最高法
      院89年台上字第1749號判決意旨可參。
    (2)甲○○主張受傷需人看護，由婆婆專門照顧，受有相當於
      看護費之損害，以每日1,200 元計算，甲○○自車禍後計
      有1年（365日）均須專人照料，故請求賠償438,000 元等
      語。查，甲○○於91年 1月30日於台北縣立板橋醫院住院
      至同年2月4日，並於同日轉至亞東紀念醫院住院，至同年
      月11日出院，共計13天（見卷附之台北縣立板橋醫院診斷
      證明書及亞東紀念醫院函），黃運忠、天大貨運公司不爭
      執該13天住院期間有看護必要及以每日1,200 元計算之相
      當於看護費損失15,600元，故甲○○此部分看護費之請求
      為有據。
    (3)又查，甲○○係骨盆骨折經外固定手術治療，依其病況，
      出院後，確需有人照顧，有該院93年9月6日亞歷字第0936
      410399號函可參（見原審訴字卷97頁），嗣本院於95 年8
      月24日又函詢亞東醫院「甲○○91年 2月11日出院後是否
      須由專人照顧，須由專人照顧之期間為何？」，亦經該院
      函覆「病患骨盆骨折於他院手術復位外固定治療（91.1.3
      1），於91.2.4轉至本院住院治療至91.2.11出院，出院後
      共需休養陸個月且有專人照顧」，有該院95年 9月12日亞
      歷字第0956410444號函在卷可憑（見本院卷167 頁），足
      認甲○○出院後仍有僱請看護之必要，且需有專人照顧期
      間為6 個月。是被上訴人以甲○○出院後即無請看護之必
      要，縱認仍有必要，住院之13天亦應包含在6 個月內，而
      應予以扣除置辯，即不足採信。從而，則甲○○請求出院
      後之看護費216,000元（1,200元×180＝216,000元），自
      屬有據，應予准許，超過此部分之請求，即不應准許。
    (4)基上，甲○○住院期間及出院後得請求之看護費用為231,
      600元（15,600元＋216,000元＝231,600元）。
  (四)精神慰藉金部分：
    甲○○主張因本件車禍，身體受有骨盆骨折、脾臟挫傷並瘀
    血及左腹部挫傷等傷害，精神上自受有相當之痛苦，其依民
    法第195條第1項規定，請求精神上損害賠償，當屬正當。查
    ，甲○○為大陸來台配偶，國中肄業，名下無財產，為甲○
    ○所自陳（見原審訴字卷38頁）；謝成財為高中畢業，從事
    曳引車司機工作（見謝成財警詢筆錄），名下4 筆田地，總
    值約100 萬元；天大貨運公司名下登記有26部車輛（以上見
    卷附之稅務電子閘門財產所調件明細表3 份）。原審審酌甲
    ○○因本件車禍所受傷勢甚重，身體及精神上確受極大痛苦
    ，及兩造之身分、地位、教育程度、經濟能力等一切情狀，
    認甲○○得請求被上訴人財賠償之精神慰藉金以90萬元為適
    當，經核並無違誤。天大貨運公司以精神慰藉金過高置辯，
    自不足採信。
  (五)律師委任費部分：
    (1)當事人為伸張權利所必要而支出之律師酬金，如可認為因
      他造之侵權行為所受之損害者，均非不得向他造請求賠償
      ，固有司法院院字第205號解釋及最高法院32年上字第314
      5 號判例可憑，惟仍應審究行為與損害間是否有相當因果
      關係，且所謂相當因果關係，係以行為人之行為所造成之
      客觀存在事實，為觀察之基礎，並就此客觀存在事實，依
      吾人智識經驗判斷，通常均有發生同樣損害結果之可能者
      ，該行為人之行為與損害之間，即有因果關係（最高法院
      84年台上字第2439號判決意旨參照）。
    (2)本件謝成財之不法侵害行為所造成之客觀存在事實係造成
      甲○○身體傷害及上開已論述准許之損害，就該客觀存在
      事實，依吾人智識經驗判斷，律師委任費，顯然並不屬於
      通常均有發生此種「損害結果」之可能，故甲○○請求之
      律師委任費與謝成財之行為間，顯無相當因果關係存在。
      甲○○該部分之請求，自非有據。
  (六)綜上，甲○○得請求之金額為1,246,626元（15,026元＋231
    ,600元＋900,000元＝1,146,626元）。
九、惟按損害之發生或擴大，被害人與有過失者，法院得減輕賠
    償金額，或免除之，民法第217條第1項定有明文。經查，本
    件車禍甲○○應負之過失程度比例為10分之6 ，謝成財過失
    比例應為10分之4 ，業如前述。因此，甲○○經過失相抵後
    所得請求之金額為458,650元（1,146,626元×4/10＝458,65
    0元，元以下四捨五入）。
十、綜上所述，上訴人甲○○本於侵權行為法律關係，請求被上
    訴人謝成財與被上訴人黃運忠、或被上訴人謝成財與被上訴
    人天大貨運公司，連帶給付上訴人甲○○458,650 元，及自
    起訴狀繕本送達翌日即92年12月9 日起至清償日止按年息百
    分之五計算之法定遲延利息，又其中一被上訴人給付，他被
    上訴人於該給付範圍同免責任，為有理由，應予准許。逾此
    所為請求，為無理由，應予駁回。原審就上開上訴人甲○○
    請求不應准許部分，為上訴人甲○○敗訴之判決，並駁回其
    假執行之聲請，經核於法並無不合，上訴人甲○○上訴意旨
    指摘原判決此部分不當，求予廢棄改判，為無理由，應駁回
    其上訴。至上開上訴人甲○○之請求應准許部分，原審為被
    上訴人敗訴之判決，於法並無不合，被上訴人就命其連帶給
    付超過12,250元部分，提起附帶上訴，為無理由，應予駁回
    。
十一、本件事證已臻明確，兩造其餘主張陳述及攻擊防禦方法，經
    審酌後認於本判決結果不生影響，爰不一一論述，附此敘明
    。
十二、據上論結，本件上訴及附帶上訴均為無理由，依民事訴訟法
    第449條第1項、第78條判決如主文。
中    華    民    國    95    年    12    月    12    日
                    民事第五庭
                        審判長法  官  林丁寶
                              法  官  陳博享
                              法  官  蔡芳齡
正本係照原本作成。
不得上訴。
中    華    民    國    95    年    12    月    20    日
                               書記官  蔡錦輝


司法院資訊處製作；財團法人民間司法改革基金會備份。
